【裁判字號】    91,訴,931
【裁判日期】    920408
【裁判案由】    返還貨款
【裁判全文】
臺灣臺北地方法院民事判決  九十一年度訴字第九三一號
    原      告
    即反訴被告    智冠科技股份有限公司
    法定代理人    甲○○
    訴訟代理人    陳錦隆律師
                  林怡芳律師
    被      告
    即反訴原告    伊思麗國際有限公司
                              .
    法定代理人    乙○○      .
    訴訟代理人    毛國樑律師
    複  代理人    馬在勤律師
右當事人間返還貨款事件，本院判決如左：
    主    文
被告應給付原告新台幣貳佰壹拾萬陸仟佰伍拾元，及自民國九十一年二月廿二日
起至清償日止，按年息百分之五計算之利息。
原告其餘之訴駁回。
訴訟費用由被告負擔十分之六，餘由原告負擔。
本判決於原告以新台幣柒拾萬仟元供擔保後，得假執行；但被告如於假執行程序實
施前，以新台幣貳佰壹拾萬陸仟佰伍拾元為原告預供擔保，得免為假執行。
原告其餘假執行之聲請駁回。
反訴原告之訴及其假執行之聲請均駁回。
反訴訴訟費用由反訴原告負擔。
    事    實
壹、本訴部分
  甲、原告方面
    一聲明：
      (一)被告應給付原告新台幣（下同）三百四十八萬二千三百四十六元及自起訴狀
        繕本送達翌日起至清償日止，按年息百分之五計算之利息。
      (二)願供擔保請准宣告假執行。
    二陳述：
      (一)兩造訂有經銷合約書。原告對於各該軟體首批數量部分有全數退貨給被告之
        權利，不僅係雙方經銷合約第三條第三項（或第四項）所明文規定，亦為遊
        戲軟體、唱片業等娛樂事業通路業界之慣例。
        雙方經銷合約第三條第三項（或第四項）規定：「雙方同意丙軟體首批生
          產交貨之數量為．．．，乙方擁有首批數量全數退貨給甲方之權利。」原
          告對於各該軟體「首批數量」有全數退貨給被告之權利。
        雙方經銷合約第四條第六項規定：「丙軟體首批與丙軟體首批後之追加數
          量，退貨權利如下：1.除首批約定之退貨權例外；首批後追加之數量皆為
          保證數量。2.丙軟體上市後如有滯銷之情形，乙方有權繼續保留其保留套
          數，且於退貨權利中先就保留套數以外之數量辦理退貨給予甲方，甲方需
          將乙方依此所退之貨款退還給乙方，退款方式為當月結開六十天兌現期票
          。」該項係規範「退貨之方式」由原告決定，即原告得不選擇全部一次退
          貨，而依該條規定選擇就「保留套數」部分先繼續保留，只就保留套數以
          外之部分先行退貨。原告於簽約時所付之貨款係針對非保留套數部分，保
          留套數乃類似寄賣性質，所以當初就此部分原告本就尚未完全付款，為求
          公平合理，辦理退貨時當然就原告已經付款之非保留套數部分先退，始有
          所謂被告應返還貨款之問題，此乃合約第四條第六款規範之目的，並為當
          事人真意。故被告辯稱第四條第六款為規範退貨之要件，即必須軟體有滯
          銷之情形始得退貨云云，顯係曲解契約，要無可採。
        對於貨品有完全退貨之權利乃遊戲軟體、唱片業等娛樂事業通路業界之慣
          例，蓋就娛樂事業而言，其產品之風險性極高，進一步言之，該產品是否
          能夠銷售？在推出之前完全無法預測，且推出後若未能在短期間內產生熱
          潮（hit）造成轟動，則該產品通常就可判定在市場上出局。此外，生命
          週期極為短暫，亦為娛樂產品特性之一，即消費者易對同一產品失去興趣
          ，業者必須不斷推陳出新，才能滿足消費者之需求，故舊產品很快就會被
          新產品取代。就通路業者而言，本身僅為產品之銷售管道之一，賺取微薄
          之銷售差價，其當然不負擔產品成敗之風險，亦不承擔累積存貨之資金壓
          力，故對於貨品有完全退貨之權利，乃通路業者之經營慣例。就本件而言
          ，系爭合約規定原告擁有對於系爭貨物全數退貨之權利，即屬本諸前述業
          界慣例之精神，至為明確。
      (二)系爭各遭退貨軟體確有滯銷之情形，原告才會退貨，故縱算如被告所辯稱必
        須有滯銷情形才能退貨（原告否認之），系爭貨物亦確實因滯銷而得依約退
        貨：
        以經銷商而言，產品賣得越好，獲利就越高，故產品若賣得好，經銷商豈
          有不願銷售之道理，必定是賣得不好，經銷商始會退貨。依遊戲軟體之市
          場而言，銷售量在百分之五十以下即屬銷售不佳之滯銷貨品。就本件系爭
          貨物而言，依卷附原證十八之「貨物銷售明細表」可知，除第一項「夢幻
          麻將館２－麻將世家」外（此項貨物原告並未退貨，係被告要求原告全面
          回收），其他四種貨物之銷售比例均低於百分之四十五，甚至只有百分之
          二十，由此已見系爭貨物確有滯銷之情形。
        遊戲軟體係屬娛樂事業之產品，其產品之風險性極高，生命週期亦極為短
          暫，該產品銷售之好壞在推出之前完全無法預測，且推出後若未能在短期
          間內產生熱潮（hit）造成轟動，則該產品通常就可判定在市場上出局，
          一般而言，上市約兩週即可見真章。換言之，產品賣得好不好（即是否滯
          銷）？二、三週即可判斷，被告辯稱應以兩年期間觀察，顯然完全不瞭解
          遊戲軟體之性質，要無可採。又依被告寄送予原告之「產品回收通知書」
          所載：「每一儲值序號的有效期限為半年左右」，若如被告所辯該產品銷
          售成績應以兩年時間觀察，為何自己所訂之有效期間僅有半年？其說詞顯
          然自相矛盾，不足採信。
      (三)原告於九十年七月中旬即因「辛辣娛樂城」及「辛辣影音儲值卡２－獵豔賭
        城」之銷售不佳，而要求被告依合約規定辦理退貨，總計退貨之數量為：「
        辛辣娛樂城」19,267套，「辛辣影音儲值卡２－獵豔賭城」14,614套，總計
        退貨金額約四百多萬元。當時被告原本聲稱可以先退一部份，故雙方就可以
        退貨以外之部分（金額約二百七十萬元左右），則同意於帳上以保留款之方
        式辦理退貨金額，故原告始於七月份之「軟體代理之應付月報表」註明退貨
        部分之保留款有二百七十萬元。惟事後被告又改稱一時找不到地方可以放退
        貨，全部無法立即辦理退貨，為表彰全部應計之四百多萬元退貨金額，經雙
        方協調後，原告始將原訂二百七十萬元之保留款調整為四百萬元，並再重新
        傳真更正後之「軟體代理之應付月報表」註明退貨部分之保留款有四百萬元
        ，取代先前之月報表。依原告公司之帳務處理程序，七月分帳目中所表彰之
        退貨保留款，必須於八月份之帳目中予以沖抵，故原告乃於八月十日之「進
        貨退換貨單」載明本次退貨數量為「辛辣娛樂城」19,267套，「辛辣影音儲
        值卡２－獵豔賭城」14,614套，「夢幻麻將館」16,184（7984+8200）套，
        總計退貨金額6,814,753元。此外，原告立即開立「營業人銷貨退回進貨退
        出或折讓證明單」（以下稱折讓單）兩紙，原告並將前開退貨單及折讓單之
        正本共四紙，一併寄交予被告，以供被告折讓之用。原告於確認數額後，即
        於八月份之帳務上予以進行抵充，即先行於帳目上將原本退貨之四百萬元保
        留款支付予被告，再計算被告所應付之退貨金額6,287,9378元，兩者互相抵
        充，故被告總計尚積欠原告之退貨款尚有2,130,963元。前述應退之貨品，
        本應於八月份即應退回銷帳，惟因被告遲遲未尋獲地點讓原告退貨，直到九
        月份，被告始告知原告應退貨之地點為「桃園縣龜山鄉○○○路七十八巷一
        之一號」，而原告得知後，立即於九月十一日委託高雄敬加股份有限公司長
        征快遞（以下稱長征快遞），將該批退貨品退回被告所指定之前開地點。故
        此批退貨之實際退回時間為九月十一日。此外，該送貨地點並非被告公司地
        址，若非被告告知，原告不可能知悉，由此益證，被告辯稱所謂毫無事先預
        知即強行大量將貨品載運至被告公司要求退貨云云，顯不實在，自無足取。
      (四)原告依經銷合約第三條第三項（或第四項）規定，對於首批數量擁有全數退
        貨之權利如前所述，則原告依規定辦理退貨，詳如附表一所示，被告應返還
        其溢領之貨款三百四十八萬二千三百四十六元。原告悉依雙方經銷合約之規
        定辦理退貨，而被告對於其業已收受系爭退貨，亦無爭執，尤以系爭「麻將
        世家」及「辛辣娛樂城」等兩項產品，係被告於九十年十月份主動要求原告
        全面回收。惟原告於依被告要求回收後，被告卻拒不認帳，反誣指原告係強
        行退貨，被告所稱顯係顛倒是非，洵無足採。再者原告於雙方簽約後即已先
        行開立支票支付貨款予被告，總計金額為一千五百九十一萬一千四百六十二
        元，扣除原告依約辦理退貨之金額，原告實際應給付被告之貨款為一千二百
        四十二萬九千一百一十六元，被告已溢領貨款三百四十八萬二千三百四十六
        元，原告請求被告如數返還，合法有據。
    三證據：提出經銷合約書、支票、拒收證明、七月份軟體代理之應付月報表、修
      正後七月份軟體代理之應付月報表、進貨退換貨單、營業人銷貨退回進貨退出
      或折讓證明單、八月份軟體代理之應付月報長、長征快遞之送貨單、商品回收
      通知單、聯邦商業銀行支票、五月份軟體代理之應付月報表、銷售明細表等影
      本為證。
  乙、被告方面
    一聲明：
      (一)原告之訴及假執行之聲請均駁回。
      (二)如受不利之判決，願供擔保請准宣告免為假執行。
    二陳述：
      (一)被告公司均為從事電腦遊戲軟體製作、銷售之商家，但因原告為業界規模最
        大之業者，擁有廣大銷售之通路，被告乃於八十九年底與原告接觸，洽談將
        被告公司之電腦遊戲軟體交由原告銷售。於八十九年十二月十八日雙方訂立
        經銷合約書乙份，由被告將所有「夢幻麻將館２麻將世家」電腦遊戲軟體
        ，交由原告為台灣地區獨家總經銷（除便利商店外）銷售，合約期限為自八
        十九年十二月十八日起至九十一年十二月十七日止為期貳年，此期間則由原
        告為該軟體之獨家總經銷，並限制被告不得再行委託他人或自行銷售。其後
        陸續雙方又以相同合約條件簽訂；「辛辣娛樂城」電腦遊戲軟體，合約期
        間自九十年二月二十一日起至九十二年二月二十日止貳年；「獵豔賭城」
        電腦遊戲軟體，合約期間自九十年五月十一日起至九十二年五月十日止貳年
        ；「雀王蝶姬」電腦遊戲軟體，合約期間自九十年六月十八日起至九十二
        年六月十七日止貳年；「遊戲情人」電腦遊戲軟體，合約期間自九十年六
        月二十日起至九十二年六月十九日止貳年。
      (二)前述雙方所簽訂之合約，原告公司為免向被告公司所購買之軟體有銷售不佳
        之情形，特別於合約第四條約定「保留套數」付款制度及「退貨」規定，即
        就各該軟體首批進貨數量之百分之卅五部分先以成本價每套卅元為計價方式
        ，支付貨款予被告，嗣於上市銷售六個月後再依實際門市售出之保留套數數
        量將原合約所約定應付之貨款與卅元差額結付予被告（其後於每年六月廿四
        日、十二月廿四日結付保留套數之差額予被告）。同時，原告公司為免所簽
        約之軟體有滯銷之情形，特於各契約第三條第三款（或第四款）約定，原告
        公司保有首批數量全數退貨給被告之權利，但為保障被告權益，退貨自不得
        漫無限制，故於第四條第六款約定軟體之退貨權利應符以下條件，即同條款
        第二點「軟體上市後如有滯銷之情形，乙方（即原告）有權繼續保留其保留
        套數，且於退貨權利中先就保留套數以外之數量辦理退貨予甲方（即被告）
        」。
      (三)由契約全文以觀，雙方經銷合約第三條第三項（或第四項），固有原告得就
        首批「數量」全數退貨之約定，但此僅為退貨「數量」之約定，至於退貨之
        條件，則於經銷合約第四項第六項規範「丙軟體上市後如有滯銷之情形」
        之條件，是由契約全文以觀，若果如原告所主張，退貨可由其單方決定，一
        次退全部或只退部分，則第四條第六項之限制條件豈非贅文，而毋需規定，
        祗要有第三條第三項（或第四項）之規定即可達原告之目的，可見第四條第
        六項確屬退貨條件之退制，絕不可能如原告主張之漫無限制，原告之主張顯
        有斷章取義之虞。再由立約時之客觀事實及資料為判斷：查原告為國內電腦
        遊戲軟體最大規模之商家，擁有最廣大之行銷通路，被告因無通路運作，故
        始有本經銷合作契約之訂立，原告於訂約時判斷被告製作之該套軟體，在市
        面上銷售之可能情況，而決定向被告訂購之首批數量，少則三萬套，多則四
        萬五千套，以此種數量絕非小型商家如被告所得自行銷售，又因如此大額之
        數量，被告所需支出之製作成本亦甚可觀。設若如原告所主張不需有第四條
        第六項滯銷之情形即可辦理全數退貨者，則原告可於進如此大量貨品後，隔
        日要求全額退貨，立即可整垮被告公司，被告公司若未有第四條第六項退貨
        條件之約定，絕不敢簽立此合約，而影響自身公司之生存，足見合約第四條
        第六項之約定條件，為平衡保障簽約之廠商所訂之退貨條件。
      (四)原告惡意違反合約，且並無合約所約定之得「退貨」情事，自不得任意主張
        退貨而要求返還貨款：
        於九十年八月四日原告公司傳真對帳單乙份，無理要求保留應付帳款二百
          七十萬元，雖經被告不斷詢問，原告公司卻完全不給任何理由，在爭議發
          生後，原告公司索性於同日之另份傳真內，提高保留應付款為四百萬元，
          態度蠻橫強硬可見一斑。原告於九十年八月十日毫無事先預知即強行大量
          將貨品載運至被告公司要求退貨，作為其保留款爭議事件談不攏之報復行
          為，原告因明知被告若不經由原告通路銷售，營運會生困難，但原告退貨
          違反合約之規定，被告自無從接受，惟因其退貨已運送至被告公司欲令被
          告強行收受，被告方不得不暫為保管；因被告一直不願收受無理之退貨，
          才僵持至九月間，原告尚有部分之退貨因被告不願其送至公司，而要求其
          送至位於「龜山鄉」之物流中心。被告公司曾不斷要求原告公司應善盡獨
          家經銷之責，儘速將被告之軟體鋪貨於各通路，豈知，原告公司認為被告
          公司並未讓步，於十一月八日竟單方面通知其所有零售通路，全面回收被
          告公司前揭已簽約之五項軟體商品，被告發現此事後，旋即委請律師發函
          要求改正其行為，以履行雙方合約，惟原告絲毫不予理會，於九十年十二
          月二十四日原告又再強行載貨至被告公司退貨，而為被告以退貨違反雙方
          合約所約定條件所拒，原告乃提起本件訴訟。
        原告擬退貨，自應依合約第四條第六款第二點約定辦理，亦即經銷之軟體
          有「滯銷」之情形，且就「保留套數」以外之數量辦理退貨，原告如主張
          退貨，自應就被告之軟體上市後有「滯銷」情形負舉証責任，實則，被告
          公司之軟體向為熱門商品，此有原告自己公司所發行之雜誌「非常爬行榜
          」所載可知，被告之軟體常於剛上市即熱銷而登榜，根本無「滯銷」情形
          ，原告自不得任意違約退貨，自無請求返還退貨貨款之權利，更不得因原
          告毫無任何理由全面全數回收市面上其所獨家經銷之被告軟體商品，此種
          片面不履行經銷合約義務之行為，反獲得退貨之權利。
      (五)原告提出傳真之月報表對帳單為七月份之月報表，七月間根本未有退貨之事
        實，豈有可能預知八月份之退貨而記註於七月份報表內，而觀該對帳單分為
        「退貨部分」與「保留款」不同二欄，若扣款係為退貨之用，為何不記入「
        退貨部分」欄內，還特別標示為保留款。故原告先後製作二份不同之七月份
        對帳單，強行扣保留款四百萬元毫無理由，又於八月初為報復保留款爭議談
        不攏，索性於八月份自行製作折讓單強寄予被告，再片面製作八月份之月報
        表記載退貨之事，純屬其單方之違約行為，自無從強令被告接受，且其八月
        份月報表所載之退貨亦不實。
      (六)被告曾為發行「麻將世家」「辛辣娛樂城」兩項產品，因發行期間已逾半年
        ，其產品上因載明儲值序號有效期為半年且產品外包裝也有標示有效期間，
        惟恐該二項產品於市面上銷售時，消費者看到過期商品不會購買，才於九十
        年十月八日以「產品回收單」通知原告將該等產品回收由被告就包裝標示稍
        加處理。觀原告九十年十一月八日所致各經銷商之回收產品通知單，係全面
        封殺被告之所有產品，包括由原告經銷之五套軟體，除「麻將世家」、「辛
        辣娛樂城」外尚有「獵豔賭城」、「雀王碟姬」及「遊戲情人」等軟體，雙
        方經銷期合約所訂之期間長達二年，而其他軟體沒有標示需更動之問題，為
        何全面回收。
      (七)依業界之慣例，當軟體授權予通路商經銷時（尤其是獨家總經銷，軟體業者
        即不得再自行或找他人銷售，否則即有罰則），幾乎產品之生命全交出予經
        銷商，自然希望經銷商在「經銷期間」（且是全部經銷期間）能盡心盡力的
        促銷該商品，軟體業者與通路商訂立經銷合約中之「經銷期間」即為雙方權
        利義務之最重要約束，在「經銷期間」軟體業者不得再行委由他人銷售，而
        「經銷期間」內通路商應盡全力為軟體業者促銷。原告所主張僅以產品上市
        短期銷售之成績作為判斷是否繼續銷售之基準，其心態實令與其合作之業者
        心寒，亦已明顯構成違反「經銷合約」忠誠銷售之義務。茲兩造經銷合約合
        約期間既約定「兩年」，雙方均有遵守合約之義務，豈容原告以短期銷售冷
        熱程度藉口業界慣例，片面退貨毀約。
      (八)「夢幻麻將館２－麻將世家」上市日期九十年一月十五日，銷售比例為百分
        之七七點一六。「辛辣娛樂城」上市日期九十年三月七日，銷售比例為百分
        之三０點一七。「辛辣音影儲值卡２－獵豔賭城」上市日期九十年五月十八
        日，銷售比例為百分之三七點七四。「夢幻麻將館３－雀王蝶姬」上市日期
        九十年七月三日，銷售比例為百分之四一點九四。「遊戲情人」上市日期九
        十年七月十九日，銷售比例為百分之二０點二二。原告主張有「滯銷」情形
        ，要求全面退貨之時點為九十年八月十日，然此時各經銷軟體之經銷期間多
        則進行了七個月少則未滿一個月。原告應受經銷合約期間之拘束，且有無滯
        銷亦應以原告經銷期間綜合判斷，參照前揭銷售之數量及已經銷之時間，「
        夢幻麻將館２－麻將世家」已銷售廿四分之七期間，銷量已達百分之七七、
        「辛辣娛樂城」已銷售廿四分之五期間，銷量已達百分之卅、「辛辣音影儲
        值卡２－獵豔賭城」已銷售廿四分之三期間，銷量已達百分之卅七、「夢幻
        麻將館３－雀王蝶姬」已銷售廿四分之一期間，銷量已達百分之四十一、「
        遊戲情人」已銷售廿四分之一期間，銷量已達百分之廿。被告之商品均屬熱
        賣商品，毫無滯銷跡象。
      (九)原告主張退貨，須依雙方合約之約定條件即「滯銷」而被告之商品並無此情
        形，已如前述，而原告於九十年十一月八日對各通路發出全面回收函，停止
        銷售被告商品，希冀以不正當之行為促成條件成就，依民法第一０一條第二
        項規定，仍應視為條件不成立。
      (十)經核對，原告主張退貨之部分，實際由被告收受保管之數量如附表二「智冠
        送至伊思麗倉庫商品數量」欄所載。
    三證據：提出經銷合約書、傳真對帳單、回收產品通知單、存證信函、雜誌節本
      、請付款明細表等影本為證。
貳、反訴部分：
  甲、反訴原告方面
    一聲明：
      (一)反訴被告應給付反訴原告五百卅九萬五千一百六十三元及自九十一年四月三
        十日起至清償日止按年息百分之五計算之利息。
      (二)願供擔保，請准宣告假執行。
    二陳述：
      (一)有關反訴被告向反訴原告進貨、付款之數量與情形，有反訴原告請付款明細
        表伍份可參，反訴被告尚積欠肆佰萬元之貨款未付：「夢幻麻將館２─麻將
        世家部分」：交貨四萬三千二百五十套，共計貨款五百零七萬七百十二元已
        收訖。「辛辣娛樂城」：交貨三萬二千五百套，共計貨款三百四十萬四千三
        百七十五元已收訖（含反訴被告代扣上櫃廣告贊助費五千元）。「辛辣娛樂
        城─獵豔賭城」：交貨三萬套，共計貨款三百十四萬二千五百元已收訖。「
        夢幻麻將館３─雀王蝶姬」：交貨四萬五千套，共計貨款四百八十四萬五千
        三百七十五元，已收貨款八十四萬五千三百七十五元，反訴被告尚欠貨款四
        百萬元。「遊戲情人」：交貨二萬套，共計貨款三百四十五萬三千五百元，
        已收訖。前揭數量金額等，反訴被告共計出貨金額一千九百九十一萬六千四
        百六十二元，經核反訴被告所提之資料，僅反訴原告出貨予反訴被告之各軟
        體之數量，及反訴被告已支付之部分貨款總金額一千五百九十一萬一千四百
        六十二元（及另代扣上櫃廣告贊助五千元）為正確，其他有關退貨等內容均
        非正確。依前所述，反訴被告尚欠反訴原告四百萬元貨款未付，其原因即在
        被証七號傳真單內所載，反訴被告無任何理由保留貨款四百萬元不付以至今
        ，自應給付予反訴原告。
      (二)反訴被告積欠「夢幻麻將館２─麻將世家」剩餘「保留套數」結付款一百卅
        九萬五千一百六十三元未付：依前述合約第四條有關「保留套數」部分之付
        款方式，乃先由反訴被告支付每套成本價卅元予反訴原告，於上市六個月後
        之每年六月廿四日、十二月廿四日由反訴被告結付與出貨價之差額予反訴原
        告。有關「夢幻麻將館２─麻將世家」之軟體，反訴被告僅於九十年七月十
        八日結付該軟體商品保留套數二千三百二十五套之貨款予反訴原告，尚有保
        留套數一萬一千六百七十五套應於九十年十二月廿四日由反訴原告結付予反
        訴原告，依出貨價每套一百四十九．五元與成本價卅元之差額為一百十九．
        五元計算，反訴被告共計積欠一百卅九萬五千一百六十三元未付。
      (三)前揭二部分反訴被告共計積欠反訴原告五百卅九萬五千一百六十三元。
  乙、反訴被告方面
    一聲明：
      (一)反訴原告之訴及其假執行之聲請均駁回。
      (二)如受不利判決，請准供擔保免為假執行。
    二陳述：
      (一)反訴原告於其反訴狀提出證十四主張「反訴被告應給付貨款四百三十七萬二
        千八百七十五元，反訴被告以票據號碼UA0000000之支票僅給付反訴原告三
        十七萬二千八百七十五元，尚欠反訴原告四百萬元之貨款」云云，然反訴原
        告所稱顯與事實不符。
        就「夢幻麻將館３－雀王蝶姬」之貨款，反訴被告事實上在七月份即已支
          付予反訴原告，除有反訴被告七月份之「軟體代理之應付月報表」可資為
          證外，尚有反訴被告開立予反訴原告之總金額為四百三十四萬三千七百二
          十五元之聯邦商業銀行支票兩紙（票據號碼：UA0000000及UA0000000）可
          稽）。故反訴被告並無積欠反訴原告任何「夢幻麻將館３－雀王蝶姬」之
          貨款。
        因雙方有退貨之問題（詳請參前述本訴部分），在七月份之帳務上有一筆
          四百萬元之保留款，反訴被告本次結算予反訴原告之金額為$4,343,725。
        有關前述四百萬元之保留款，於反訴被告退貨與反訴原告後已經支付抵充
          （詳請參前述本訴部分），即反訴被告已無扣留任何保留款，反訴被告並
          無積欠反訴原告任何貨款。
      (二)反訴原告主張反訴被告尚積欠「夢幻麻將館２－麻將世家」保留套數貨款一
        百三十九五千一百六十三元萬元，顯無理由。
        「保留套數於丙軟體上市六個月後，甲乙雙方同意於每年的五月廿四日與
          十一月廿四日為保留套數之結算日；如結算市場庫存低於保留套數，乙方
          （即原告）需將保留套數已售出之套數的差額付款給甲方（即被告），且
          因此調降保留套數為當時結算之市場庫存量；如乙方將保留套數退貨給甲
          方，甲方需將其保留套數暫付款退還給乙方。」系爭經銷合約書第四條第
          四項第二款定有明文。
        依雙方「夢幻麻將館２－麻將世家」經銷合約書之規定，保留套數為
          14000套，依反訴被告五月份之盤點應付款顯示有出售2325套，故反訴被
          告已依約給付反訴原告$277,838元依前開合約第四條第四項第二款之規定
          ，保留套數應調降為當時結算之市場庫存量即11675套，且就此部分依約
          應由反訴被告繼續保留，除非再有售出，否則反訴被告無須支付反訴原告
          任何金額。
        反訴原告於九十年十月份即要求反訴被告全面回收「夢幻麻將館２－麻將
          世家」及「辛辣娛樂城」等兩項產品。反訴被告亦已依反訴原告之指示全
          面收回並辦理退貨，既已辦理退貨，反訴被告自已無庸對反訴原告為任何
          給付，反面言之，由於反訴被告已將將保留套數退貨給反訴原告，則反訴
          原告依約尚需將其保留套數之暫付款退還反訴被告始符事理。
    理    由
壹、本訴部分：
  一原告主張兩造訂有經銷合約書，依約原告對於各該軟體首批數量部分有全數退貨
    給被告之權利。原告於九十年七月中旬要求被告依合約規定辦理退貨，總計退貨
    之數量為：「辛辣娛樂城」19,267套，「辛辣影音儲值卡２－獵豔賭城」14,614
    套，總計退貨金額約四百多萬元。當時雙方就可以退貨以外之部分（金額約二百
    七十萬元左右），同意於帳上以保留款之方式辦理退貨金額，故原告於七月份之
    軟體代理之應付月報表註明退貨部分之保留款有二百七十萬元，惟事後被告又改
    稱一時找不到地方可以放退貨，全部無法立即辦理退貨，為表彰全部應計之四百
    多萬元退貨金額，經雙方協調後，原告將原訂二百七十萬元之保留款調整為四百
    萬元，並再重新傳真更正後之軟體代理之應付月報表註明退貨部分之保留款有四
    百萬元，取代先前之月報表。原告乃於八月十日之「進貨退換貨單」載明本次退
    貨數量為「辛辣娛樂城」19,267套，「辛辣影音儲值卡２－獵豔賭城」14,614套
    ，「夢幻麻將館」16,184（7984+8200）套，總計退貨金額6,814,753元，原告於
    確認數額後，即於八月份之帳務上予以進行抵充，即先行於帳目上將原本退貨之
    四百萬元保留款支付予被告。原告於雙方簽約後即已先行開立支票支付貨款予被
    告，總計金額為一千五百九十一萬一千四百六十二元，扣除原告依約辦理退貨之
    金額（如附表一所載），原告實際應給付被告之貨款為一千二百四十二萬九千一
    百一十六元，被告已溢領貨款三百四十八萬二千三百四十六元，原告請求被告如
    數返還。
  二被告則辯以：由契約全文以觀，雙方經銷合約第三條第三項（或第四項），固有
    原告得就首批「數量」全數退貨之約定，但此僅為退貨「數量」之約定，至於退
    貨之條件，則於經銷合約第四項第六項規範「丙軟體上市後如有滯銷之情形」
    之條件。九十年八月四日原告公司傳真對帳單乙份，無理要求保留應付帳款二百
    七十萬元，雖經被告不斷詢問，原告公司卻完全不給任何理由，在爭議發生後，
    原告公司索性於同日之另份傳真內，提高保留應付款為四百萬元，態度蠻橫強硬
    。原告於九十年八月十日毫無事先預知即強行大量將貨品載運至被告公司要求退
    貨，作為其保留款爭議事件談不攏之報復行為，原告因明知被告若不經由原告通
    路銷售，營運會生困難，但原告退貨違反合約之規定，被告自無從接受，惟因其
    退貨已運送至被告公司欲令被告強行收受，被告方不得不暫為保管。豈知，原告
    公司認為被告公司並未讓步，於十一月八日竟單方面通知其所有零售通路，全面
    回收被告公司前揭已簽約之五項軟體商品，被告發現此事後，旋即委請律師發函
    要求改正其行為，以履行雙方合約，惟原告絲毫不予理會，於九十年十二月二十
    四日原告又再強行載貨至被告公司退貨，而為被告以退貨違反雙方合約所約定條
    件所拒，原告乃提起本件訴訟，經核對，原告主張退貨之部分，實際由被告收受
    保管之數量如附表二「智冠送至伊思麗倉庫商品數量」欄所載。原告主張退貨，
    須依雙方合約之約定條件即「滯銷」而被告之商品並無此情形，而原告於九十年
    十一月八日對各通路發出全面回收函，停止銷售被告商品，希冀以不正當之行為
    促成條件成就，依民法第一０一條第二項規定，仍應視為條件不成立。
  三兩造不爭執之事項：
    (一)兩造於八十九年十二月十八日雙方訂立經銷合約書，由被告將所有「夢幻麻
      將館２麻將世家」電腦遊戲軟體，交由原告為台灣地區獨家總經銷（除便利商
      店外）銷售，合約期限為自八十九年十二月十八日起至九十一年十二月十七日
      止為期貳年。其後陸續雙方又以相同合約條件簽訂；「辛辣娛樂城」電腦遊
      戲軟體，合約期間自九十年二月二十一日起至九十二年二月二十日止貳年；
      「獵豔賭城」電腦遊戲軟體，合約期間自九十年五月十一日起至九十二年五月
      十日止貳年；「雀王蝶姬」電腦遊戲軟體，合約期間自九十年六月十八日起
      至九十二年六月十七日止貳年；「遊戲情人」電腦遊戲軟體，合約期間自九
      十年六月二十日起至九十二年六月十九日止貳年，並有經銷合約書五份影本在
      卷可稽。
    (二)原告向被告進貨之數量：「夢幻麻將館２─麻將世家」四萬三千二百五十套，
      「辛辣娛樂城」三萬二千五百套，「辛辣娛樂城─獵豔賭城」三萬套，「夢幻
      麻將館３─雀王蝶姬」交貨四萬五千套，「遊戲情人」二萬套。
    (三)原告為給付貨款已開立予被告之支票合計為一千五百九十一萬一千四百六十二
      元。
    (四)本件原告主張之退貨，均屬於首批數量之退貨。
  四原告主張：原告對於各該軟體首批數量有全數退貨給被告之權利，且原告退貨之
    數量如附表一「總退貨量」欄所載，又兩造於九十年七月間同意於帳上以保留款
    二百七十萬元之方式辦理退貨金額、後將原訂二百七十萬元之保留款調整為四百
    萬元，原告即於八月份之帳務上予以進行抵充，即先行於帳目上將原本退貨之四
    百萬元保留款支付予被告等語。被告則辯以：原告需有滯銷之情形始可辦理退貨
    ，且原告退貨實際由被告收受之數量如附表二「智冠送至伊思麗倉庫商品數量」
    欄所載，又被告未同意以二百七十萬元、四百萬元保留款之方式辦理退貨，原告
    尚欠貨款四百萬元等語。是本件兩造爭執之點在於：對於首批數量之退貨，是否
    需以「滯銷」為要件？原告退貨之數量為若干？兩造是否有約定以四百萬元保留
    款之方式辦理退貨？
    (一)按「解釋契約，固須探求當事人立約時之真意，不能拘泥於契約之文字，但契
      約文字業已表示當事人之真意，無須別事探求者，即不得反捨契約文字而更為
      曲解。」最高法院十七年上字第一一一八號判例著有明文。兩造經銷合約第三
      條第三項（或第四項）約定：「雙方同意丙軟體首批生產交貨之數量為．．．
      套，乙方擁有首批數量全數退貨給甲方之權利。」則原告對於各該軟體「首批
      數量」有全數退貨給被告之權利。至兩造經銷合約第四條第六項約定：「丙軟
      體首批與丙軟體首批後之追加數量，退貨權利如下：1.除首批約定之退貨權例
      外；首批後追加之數量皆為保證數量。2.丙軟體上市後如有滯銷之情形，乙方
      有權繼續保留其保留套數，且於退貨權利中先就保留套數以外之數量辦理退貨
      給予甲方，甲方需將乙方依此所退之貨款退還給乙方，退款方式為當月結開60
      天兌現期票。」係規範「退貨之方式」由原告決定，即原告得不選擇全部一次
      退貨，而依該條規定選擇就「保留套數」部分先繼續保留，只就保留套數以外
      之部分先行退貨。故被告辯稱第四條第六款為規範退貨之要件，即必須軟體有
      滯銷之情形始得退貨云云，並無可採。
    (二)原告主張原告退貨之數量如附表一「總退貨量」欄所載，並提出拒收證明、七
      月份軟體代理之應付月報表、修正後七月份軟體代理之應付月報表、進貨退換
      貨單、營業人銷貨退回進貨退出或折讓證明單、八月份軟體代理之應付月報單
      、長征快遞之送貨單等為證，惟被告則以原告退貨實際由被告收受之數量如附
      表二「智冠送至伊思麗倉庫商品數量」欄所載。經查原告所提出九十年十二月
      廿四日之拒收證明內容為「茲證明智冠科技股份有限公司退貨予伊思麗公司之
      產品有車號ＪＯ七五九一車送達桃園市○○路八八八號四樓Ｄ座該公司拒收此
      車之貨物」尚無從得知貨物之內容，又其餘月報表、換貨單、證明單等文件，
      均為原告單方自行製作之文件，又長征快遞之送貨單亦未載明貨物之內容，均
      無從證明原告之退貨數量確為如附表一「總退貨量」欄所載，故應認原告之退
      貨數量為被告所承認之如附表二「智冠送至伊思麗倉庫商品數量」欄所載，即
      原告之退貨數量為「辛辣娛樂城」一萬九千二百六十七套、「辛辣語音儲值卡
      」一萬四千六百十四套、「夢幻麻將館３─雀王蝶姬」七千九百八十四套。
    (三)原告主張兩造有約定以四百萬元保留款之方式辦理退貨，並提出七月份軟體代
      理之應付月報表、修正後七月份軟體代理之應付月報表、進貨退換貨單、營業
      人銷貨退回進貨退出或折讓證明單、八月份軟體代理之應付月報長等為證，惟
      該等文書均為原告單方自行製作之文件，尚難認為被告有同意以列四百萬元保
      留款之方式辦理退貨。
  五綜上所述，依兩造經銷合約書之約定，則原告對於「首批數量」有全數退貨給被
    告之權利，毋庸以「滯銷」為要件，原告退貨予被告之數量為「辛辣娛樂城」一
    萬九千二百六十七套、「辛辣語音儲值卡」一萬四千六百十四套、「夢幻麻將館
    ３─雀王蝶姬」七千九百八十四套，「辛辣娛樂城」、「辛辣語音儲值卡」之單
    價均為一百四十五元、「夢幻麻將館３─雀王蝶姬」之單價為一百四十九．五元
    ，故退貨金額共計為六百十萬六千三百五十三元。由於被告並未同意以列四百萬
    元保留款之方式辦理退貨，而原告已於帳目上將四百萬元抵充，故原告有以該四
    百萬元為抵銷之意。被告對原告之四百萬元貨款債權（詳如後列反訴部分所述）
    ，與原告對被告之六百十萬六千三百五十三元退貨款債權相抵銷結果，被告尚需
    給付原告之退貨款為二百十萬六千三百五十三元。從而，原告請求被告給付二百
    十萬六千三百五十三元及自起訴狀繕本送達之翌日即九十一年二月廿二日起至清
    償日止，按年息百分之五計算之利息部分，為有理由，應予准許，至逾此部分之
    請求為無理由，應予駁回。
  六兩造陳明願供擔保，聲請宣告假執行或免為假執行，原告勝訴部分，核無不合，
    爰分別酌定相當之擔保金額宣告之；原告其餘假執行之聲請，因訴之駁回而失所
    依據，不予准許。
貳、反訴部分：
  一反訴原告主張：反訴被告尚積欠「夢幻麻將館３─雀王蝶姬」四百萬元之貨款未
    付。又「夢幻麻將館２─麻將世家」之軟體，反訴被告僅於九十年七月十八日結
    付該軟體商品保留套數二千三百二十五套之貨款予反訴原告，尚有保留套數一萬
    一千六百七十五套應於九十年十二月廿四日由反訴原告結付予反訴原告，依出貨
    價每套一百四十九．五元與成本價卅元之差額為一百十九．五元計算，反訴被告
    共計積欠一百卅九萬五千一百六十三元未付。前揭二部分反訴被告共計積欠反訴
    原告五百卅九萬五千一百六十三元。
  二反訴被告則辯以：就「夢幻麻將館３－雀王蝶姬」之貨款，反訴被告事實上在七
    月份即已支付予反訴原告，反訴被告並無積欠反訴原告任何「夢幻麻將館３－雀
    王蝶姬」之貨款，因雙方有前揭本訴部分所述之退貨問題，在七月份之帳務上有
    一筆四百萬元之保留款，反訴被告本次結算予反訴原告之金額為四百卅四萬三千
    七百廿五元，前述四百萬元之保留款，於反訴被告退貨與反訴原告後已經支付抵
    充，即反訴被告已無扣留任何保留款，反訴被告並無積欠反訴原告任何貨款。又
    依雙方「夢幻麻將館２－麻將世家」經銷合約書之規定，保留套數為一萬四千套
    ，依反訴被告五月份之盤點應付款顯示有出售2325套，故反訴被告已依約給付反
    訴原告廿七萬七千八百卅八元，保留套數應調降為當時結算之市場庫存量即一萬
    一千六百七十五套，且就此部分依約應由反訴被告繼續保留，除非再有售出，否
    則反訴被告無須支付反訴原告任何金額，反訴原告於九十年十月份即要求反訴被
    告全面回收「夢幻麻將館２－麻將世家」及「辛辣娛樂城」等兩項產品，反訴被
    告亦已依反訴原告之指示全面收回並辦理退貨，既已辦理退貨，反訴被告自已無
    庸對反訴原告為任何給付等語。
  三兩造不爭執之事實：
    (一)反訴被告向反訴原告進貨之數量：「夢幻麻將館２─麻將世家」四萬三千二百
      五十套，「辛辣娛樂城」三萬二千五百套，「辛辣娛樂城─獵豔賭城」三萬套
      ，「夢幻麻將館３─雀王蝶姬」交貨四萬五千套，「遊戲情人」二萬套，價金
      共計為一千九百九十一萬六千四百六十二元。
    (二)反訴被告為給付貨款已開立予反訴原告之支票合計為一千五百九十一萬一千四
      百六十二元，詳如附表三所示。
    (三)依雙方「夢幻麻將館２－麻將世家」經銷合約書之規定，保留套數為一萬四千
      套，反訴被告五月份之盤點應付款顯示有出售二千三百廿五套，反訴被告已依
      約給付反訴原告廿七萬七千八百卅八元，保留套數應降為當時結算之市場庫存
      量即一萬一千六百七十五套。
  四反訴原告主張反訴被告尚積欠「夢幻麻將館３─雀王蝶姬」四百萬元之貨款未付
    ；又「夢幻麻將館２─麻將世家」之軟體，尚有保留套數一萬一千六百七十五套
    應於九十年十二月廿四日由反訴原告結付予反訴原告，反訴被告積欠一百卅九萬
    五千一百六十三元未付。反訴被告則辯以：就「夢幻麻將館３－雀王蝶姬」之貨
    款，反訴被告事實上在七月份即已支付予反訴原告，反訴被告並無積欠貨款，且
    四百萬元之保留款於反訴被告退貨與反訴原告後已經支付抵充，即反訴被告已無
    扣留任何保留款，反訴被告並無積欠反訴原告任何貨款；又保留套數一萬一千六
    百七十五套依約應由反訴被告繼續保留，除非再有售出，否則反訴被告無須支付
    反訴原告任何金額，且反訴被告亦已依反訴原告之指示全面收回並辦理退貨，既
    已辦理退貨，反訴被告自已無庸對反訴原告為任何給付等語。故本件爭執點在於
    ：反訴被告是否有積欠「夢幻麻將館３─雀王蝶姬」四百萬元之貨款未付？是否
    有積欠「夢幻麻將館２─麻將世家」保留套數一萬一千六百七十五套一百卅九萬
    五千一百六十三元未付？
    (一)反訴被告所辯其未積欠「夢幻麻將館３─雀王蝶姬」四百萬元之貨款，係提出
      反訴被告七月份之「軟體代理之應付月報表」、反訴被告開立予反訴原告之總
      金額為四百三十四萬三千七百二十五元之聯邦商業銀行支票兩紙（票據號碼：
      UA0000000及UA0000000），然為原告所否認，經查：月報表文書為原告單方自
      行製作之文件，而UA0000000及UA0000000二紙支票，即為附表三編號9.、10.之
      支票，而反訴被告向反訴原告進貨之價金為一千九百九十一萬六千四百六十二
      元，反訴被告為給付貨款已開立予反訴原告如附表三所示之十紙支票合計一千
      五百九十一萬一千四百六十二元（包含原告所述之二紙支票），故反訴被告有
      四百萬元貨款未付。
    (二)兩造「夢幻麻將館２─麻將世家」經銷合約書第四條第四項第四款約定：「保
      留套數於丙軟體上市六個月後，甲乙雙方同意於每年的六月廿四日與十二月廿
      四日為保留套數之結算日；如結算市場庫存低於保留套數，乙方（即反訴被告
      ）需將保留套數已售出之套數的差額付款給甲方（即反訴原告），且因此調降
      保留套數為當時結算之市場庫存量；如乙方將保留套數退貨給甲方，甲方需將
      其保留套數暫付款退還給乙方。」契約既已約定「乙方（即反訴被告）需將保
      留套數已售出之套數的差額付款給甲方（即反訴原告）」則保留套數應由反訴
      被告繼續保留，除非再有售出，否則反訴被告無須支付差額。反訴被告並未舉
      證證明已將一萬一千六百七十五套退還反訴原告，已如本訴部分所述，故無從
      認為已辦理退貨。
  五綜上所述，反訴被告有積欠「夢幻麻將館３─雀王蝶姬」四百萬元之貨款未付，
    然被告對原告之四百萬元貨款債權，與原告對被告之六百十萬六千三百五十三元
    退貨款債權相抵銷結果，被告尚需給付原告之退貨款為二百十萬六千三百五十三
    元，已如前揭本訴部分所述，故反訴原告之四百萬元貨款債權業經抵銷，其此部
    分請求為無理由，另反訴原告未舉證證明反訴被告已售出「夢幻麻將館２─麻將
    世家」保留套數一萬一千六百七十五套，故尚無從請求反訴被告給付該部分差額
    一百卅九萬五千一百六十三元。從而，反訴原告請求反訴被告給付五百卅九萬五
    千一百六十三元及自九十一年四月三十日起至清償日止按年息百分之五計算之利
    息，為無理由，應予駁回。反訴原告假執行之聲請，因訴之駁回而失所依據，不
    予准許。
、因本案事證已臻明確，兩造其餘主張陳述及所提之證據，均毋庸再予審酌，附此
    敘明。
肆、結論：原告之訴為一部有理由、一部無理由，反訴原告之訴為無理由，依民事訴
    訟法第七十九條但書、第三百九十條第二項、第三百九十二條、第七十八條，判
    決如主文。
中      華      民      國    九十二    年      四      月      八      日
                                      民事第五庭法      官  周美雲
右為正本係照原本作成
如對本判決上訴，須於判決送達後廿日內向本院提出上訴狀
中      華      民      國    九十二    年      四      月      八      日
                                                法院書記官  王宜玲
FO
~T40
附表三：
編號  付  款  人    發票日  票據號碼   票面金額    受款人
                                     （新台幣）
1.    華僑銀行      4.  AＺ0000000  000000元    伊思麗國際有限公司
      苓雅分行
2.    同右          3.  AＺ0000000  0000000元   同右
3.    臺灣土地銀行  5.  DＺ0000000  0000000元   同右
      建國分行
4.    同右          6.  DＺ0000000  000000元    同右
5.    聯邦商業銀行  7.  UＺ0000000  000000元    同右
      鳳山分行
6.    同右          7.  UＺ0000000  0000000元   同右
7.    臺灣銀行            AＺ0000000  000000元    同右
      鳳山分行
8.    台新國際商業  7.  CＺ0000000  000000元    同右
      銀行七賢分行
9.    聯邦商業銀行  9.  UＺ0000000  000000元    同右
      鳳山分行
6.    同右          9.  UＺ0000000  0000000元   同右


司法院資訊處製作；財團法人民間司法改革基金會備份。
